臺灣高等法院花蓮分院刑事裁定
111年度抗字第25號
抗  告  人  臺灣臺東地方檢察署檢察官
受  刑  人  劉飛仙
選任辯護人  林長振律師(法扶律師)          
上列抗告人因受刑人聲明異議案件，不服臺灣臺東地方法院中華
民國111年3月9日裁定（111年度聲字第68號），提起抗告，本院
裁定如下：
    主  文
抗告駁回。
    理  由
一、原裁定意旨略以：
(一)聲明異議人即受刑人(下稱受刑人)前①於104年7月11日為酒
    後駕車行為，經本院以104年度東交簡字第388號判決判處有
    期徒刑2月確定；②於107年1月7日為酒後駕車行為，經本院
    以107年度東交簡字第242號判決判處有期徒刑4月確定；③再
    於107年2月13日為酒後駕車行為，經本院以107年度東交簡
    字第234號判決判處有期徒刑3月確定；④又於109年4月16日
    為酒後駕車行為，經本院以109年度東交簡字第130號判決判
    處有期徒刑6月，併科罰金3萬元，並經本院以109年度交簡
    上字第9號判決上訴駁回確定，故受刑人屬「5年內酒駕4犯
    」之事實，堪以認定。執行檢察官自得以卷內資料審酌「個
    案犯罪特性、情節」，依其裁量認定有無「難收矯正之效」
    及「難以維持法秩序」之例外情形。
(二)惟本件觀護人於111年1月22日填載「臺灣臺東地方檢察署刑
    案系統觀護終結原因表」、「臺灣臺東地方檢察署觀護人辦
    理易服社會勞動案件結案報告書」，報請執行檢察官准予結
    案，執行檢察官復於111年1月31日填載「聲請易科罰金、易
    服社會勞動案件審查表」，以「5年內酒駕4犯，本次社勞未
    積極履行，應予入監」為事由，陳請不准受刑人易科罰金，
    經主任檢察官、檢察長審核通過後，即以執行傳票命受刑人
    應於111年3月16日下午3時30分向臺灣臺東地方檢察署報到
    執行，執行傳票命令上並明確記明「因本件係5年內酒駕3犯
    以上案件，經審核不得易科罰金，當日將發監執行」，有「
    臺灣臺東地方檢察署刑案系統觀護終結原因表」、「臺灣臺
    東地方檢察署觀護人辦理易服社會勞動案件結案報告書」及
    「聲請易科罰金、易服社會勞動案件審查表」各1份存卷可
    查。則前開「內容已明確表示不得易科罰金」之執行傳票命
    令作成前，顯未就「有無個人特殊事由」，先給予受刑人陳
    述意見之機會(諸如函詢、電詢)，其執行指揮即具有程序上
    之瑕疵，難謂符合正當法律程序(理想方式似不應於執行傳
    票上直接表示「不得易科罰金」，保留最後陳述意見機會及
    裁量空間)。
(三)綜上，本件執行檢察官以「內容已明確表示不得易科罰金」
    之執行傳票，逕行核發執行傳票命令命受刑人到案入監執行
    ，全然排除受刑人有陳述意見之機會，顯與正當法律程序保
    障之宗旨相違，對受刑人受憲法保障之人身自由權益有重大
    影響，則受刑人以檢察官前開執行指揮為不當，向諭知上開
    裁判之本院聲明異議，非無理由，應由本院將前揭通知受刑
    人定期報到入監執行之執行指揮予以撤銷，由檢察官循正當
    法律程序為適法之處分。是受刑人上述異議有無理由，應待
    檢察官告知請其陳述意見時，自行向檢察官陳述，由檢察官
    本其裁量重為決定得否易科罰金，併此敘明等語。
二、抗告意旨：　
(一)本件不准易科罰金與易服勞役之之指揮執行處分，為依據刑
    事訴訟法為之「刑事處分」，而非「行政處分」，惟於刑事
    訴訟法中對於執行指揮處分之正當法律程序並無明文規定，
    是對於檢察官不准易科罰金與易服勞役之之指揮執行處分，
    得否因未予受刑人「事前」陳述意見，即認屬不合正當法律
    程序之要求，而逕予以撤銷，非無疑義。
(二)原裁定意旨以執行檢察官於裁量前，未事前給予受刑人陳述
    意見之機會，有違正當法律程序，惟執行檢察官之審查理由
    ，已審酌本案犯罪特性、犯罪情節、犯後執行狀況及社會秩
    序維護必要性等因素，進而具體說明否准受刑人易科罰金、
    易服社會勞動請求之理由，有本署「刑案系統觀護終結原因
    表」、「觀護人辦理易服社會勞動案件結案報告書」、「聲
    請易科罰金、易服社會勞動案件審核表」、刑事執行案件進
    行單附卷可稽，而法亦無明文規定執行檢察官裁量時應先予
    受刑人表示意見之機會，自不得以其裁量前未經徵詢受刑人
    意見，即認其有逾越法律授權、恣意草率專斷等濫用權力之
    瑕疵。
(三)況在本署於111年2月14日寄發予受刑人之傳票上亦載明「本
    件係5年內酒駕3犯以上(4犯)案件，經審核不得易科罰金，
    當日將發監執行」，顯已明白告示受刑人本件審核結果，以
    免受刑人於執行當日到署後遭受突襲。而本件受刑人於收受
    本署執行傳票後，乃於111年2月18日以聲請狀聲請准易科罰
    金(經本署以111年度執聲他字第39號案件受理)，本署業於1
    11年3月4日函復受刑人「臺端所犯本件係5年內酒駕第4犯；
    且前聲請社會勞動未履行完成，屬刑法第41條第1項但書不
    准易科罰金之情形，傳喚當天將發監執行」而駁回受刑人之
    易科罰金聲請等情，有本署111年3月4日東檢熙辛111執聲他
    0000000000號函在卷可憑，是本件難認未給予受刑人陳述意
    見及救濟之機會，原審認定顯有誤會。
(四)縱令詢問受刑人意見之程序可以更為嚴謹，但考量此等執行
    檢察官針對受刑人之易科罰金、易服社會勞動之准駁程序，
    現行法未有明文規定，應是賦與執行機關在不牴觸法律之前
    提下，本於現實情況予以彈性運作，亦即就此等准駁程序之
    進行方式及其他相關事項，執行機關有一定之裁量空間(或
    謂「無法規裁量」)，以追求刑事制度之最大整體利益，固
    其程序保障之密度，不能與現行法律就其細部內容已有明文
    規定之刑事審判程序相比擬。因此，尚難僅憑執行檢察官未
    賦與受刑人事前陳述意見機會、未詳細論述告知其判斷理由
    等，即率謂違反正當法律程序。
(五)綜上，檢察官審酌被告犯罪情狀、前案犯罪紀錄與歷次執行
    結果等事由而為不准易科罰金與易服社會勞動之「刑事處分
    」，係依循明文之規定，顯屬合法有據，亦無指揮超越法律
    授權裁量範圍等情事，原審裁定逕指摘執行程序有瑕疵，核
    非適法。　　
三、謹按：
(一)受刑人或其法定代理人或配偶以檢察官執行之指揮為不當者
    ，得向諭知該裁判之法院聲明異議；當事人對於法院之裁定
    有不服者，除有特別規定外，得抗告於直接上級法院，刑事
    訴訟法第484條、第403條分別定有明文。又檢察官就得易科
    罰金或得易服社會勞動之有期徒刑或拘役執行之案件，若於
    傳喚受刑人之傳票上註明該受刑人不得易科罰金或不得易服
    社會勞動之旨，應認檢察官實質上已為否定該受刑人得受易
    刑處分利益之指揮命令，該部分之記載，自得為聲明異議之
    標的，不受檢察官尚未製作執行指揮書之影響（最高法院10
    7年度台抗字第209號裁定意旨參照）。
(二)另刑法第41條第1項及刑事訴訟法第457條規定，有關宣告有
    期徒刑、拘役得否准許易科罰金之案件，由為裁判法院之檢
    察官指揮之，法院判決所諭知者，僅易科罰金折算之標準，
    至應否准許易科罰金，應由執行檢察官依刑法第41條第1項
    但書規定，考量是否難收矯正之效或難以維持法秩序等事由
    而為判斷。而所謂「難收矯正之效」及「難以維持法秩序」
    ，均屬不確定法律概念，此乃立法者賦予執行者能依具體個
    案，考量犯罪特性、情節及受刑人個人特殊事由，審酌應否
    准予易科罰金之裁量權。亦即，執行者應就關於自由刑一般
    預防（即維持法秩序）與特別預防（即有效教化、矯治受刑
    人使其回歸社會）目的為衡平裁量，做成合義務性之裁量，
    於個案中實現法律之目的與價值，落實易服社會勞動制度旨
    在替代短期自由刑之執行，避免短期自由刑流弊之目的。再
    刑法第41條第1項有關得否易科罰金之規定，已刪除「受刑
    人因身體、教育、職業、家庭之關係或其他正當事由，執行
    顯有困難」要件，從而執行檢察官考量是否准予受刑人易科
    罰金時，得依具體個案，考量犯罪特性、情節及受刑人個人
    特殊事由，審酌是否具有「確因不執行所宣告之刑，難收矯
    正之效，或難以維持法秩序」事由為裁量，無庸審酌受刑人
    是否因身體、教育、職業或家庭等事由致執行顯有困難。從
    而，法律既賦予檢察官此項裁量權之事項，又未如刑法第57
    條列舉或例示檢察官應審酌之情狀，法院對其判斷裁量權之
    行使，應採取較低之審查密度，原則上不宜自行代替檢察官
    判斷受刑人是否有上開因素而難收矯正之效或難以維持法秩
    序，惟若檢察官之判斷有瑕疵，法院仍非不得介入審查檢察
    官所為裁量⑴有無超出法律授權之範圍？⑵有無違反正當法律
    程序？或違反法治國家應遵守之原理原則（如平等原則、公
    益原則、信賴保護原則等）？⑶是否基於與刑法第41條第1項
    裁量要件無關之考量？⑷對事實的判斷與預測，是否具有公
    然、明顯的錯誤，或違背一般公認之價值判斷標準等事項，
    以判斷檢察官所為裁量有無明顯違法或瑕疵（裁量濫用、裁
    量怠惰、裁量逾越）。如執行檢察官於執行處分時，已具體
    說明不准易科罰金之理由，且未有逾越法律授權、專斷等濫
    用權力之情事，自不得遽謂執行檢察官之執行指揮為不當（
    最高法院104年度台抗字第120號裁定意旨參照）。
(三)正當法律程序為憲法保障人民之基本概念，屬維繫人性尊嚴
    之一環，實現此憲法概念之程序法規定，則因人民所處法律
    位階層面之不同，而分散臚列於行政程序法及刑事訴訟法等
    法律規定中，於踐履正當法律程序之保障時，應視個案判斷
    適用之程序法規定。行政程序法與刑事訴訟法雖屬不同法律
    層面之程序規定，惟對於正當法律程序之踐履及人權保障之
    實現，並無二致。刑罰係由法院裁判後，由檢察官執行實現
    裁判內容，完成國家刑罰權行使，故執行有罪判決是行使刑
    事訴訟所確定之國家具體刑罰權，係為輔助完成刑事司法權
    之完整實現，以達刑事訴訟目的，乃屬廣義刑事訴訟程序，
    應定位為司法行政處分，雖非行政機關單方行政處分而無行
    政程序法之適用，但檢察官於指揮執行時，特別攸關受刑人
    憲法上基本訴訟權利者，仍宜遵循適當程序，慎重從事。雖
    刑事訴訟法並無執行檢察官於刑之執行指揮時，應當場告知
    不准易科罰金之規定，但此重大剝奪受刑人人身自由之強制
    處分，如能賦予受刑人對於不准易科罰金之理由有陳述意見
    之機會，或許受刑人能及時提供一定之答辯或舉出相當證據
    ，得就對其不利之理由進行防禦，或改聲請易服社會勞動，
    或能使檢察官改變准否易刑處分之決定，無待受刑人日後始
    得依刑事訴訟法第484條對檢察官之指揮聲明異議。尤其在
    現行實務上，檢察官指揮執行，係以准予易科罰金為原則，
    於例外認受刑人有難收矯治之效或難以維持法秩序始不准易
    科罰金，則於否准易科罰金時，因與受刑人所受裁判主文諭
    知得以易科罰金之內容有異，對受刑人而言，無異係一種突
    襲性處分，參酌行政程序法第102條及行政罰法第42條規定
    ，應給予受處罰者陳述意見之機會之同一法理，倘能予受刑
    人就己身是否有難收矯正之效或難以維持法秩序之情形有陳
    述意見之機會，再由檢察官為准駁易刑處分之定奪，自與憲
    法保障人權及訴訟權之宗旨無違（最高法院108年台抗字第5
    36號、107年度台抗字第209號、105年度台抗字第811號裁定
    意旨參照）。故就正當法律程序之保障而言，自應綜合檢察
    官於指揮執行過程中整體觀察，若檢察官於指揮執行過程中
    ，實質已給予受刑人陳述意見之機會，對於受刑人不配合指
    揮執行之事項，具以告知將造成不准予易科罰金之理由等不
    利後果，使受刑人得以預見，足以保障受刑人不受檢察官之
    突襲性處分，則檢察官之指揮執行，並未有逾越法律授權、
    專斷等濫用權力之情事，亦不得遽謂檢察官之執行指揮為不
    當。　　
四、經查：　　
(一)受刑人前①於104年7月11日為酒後駕車行為，經臺灣臺東地
    方法院(下稱臺東地院)以104年度東交簡字第388號判決判處
    有期徒刑2月確定；②於107年1月7日為酒後駕車行為，經臺
    東地院以107年度東交簡字第242號判決判處有期徒刑4月確
    定；③再於107年2月13日為酒後駕車行為，經臺東地院以107
    年度東交簡字第234號判決判處有期徒刑3月確定；④又於109
    年4月16日為酒後駕車行為，經臺東地院以109年度東交簡字
    第130號判決判處有期徒刑6月，併科罰金3萬元，並經臺東
    地院以109年度交簡上字第9號判決上訴駁回確定，有臺灣高
    等法院被告前案紀錄表及上開案件之聲請簡易判決處刑書、
    裁判書各1份在卷可稽，故受刑人屬「5年內酒駕4犯」之事
    實，堪以認定。
(二)又本件觀護人於111年1月22日填載「臺灣臺東地方檢察署刑
    案系統觀護終結原因表」、「臺灣臺東地方檢察署觀護人辦
    理易服社會勞動案件結案報告書」，報請執行檢察官准予結
    案，執行檢察官復於111年1月31日填載「聲請易科罰金、易
    服社會勞動案件審查表」，以「5年內酒駕4犯，本次社勞未
    積極履行，應予入監」為事由，陳請不准受刑人易科罰金，
    經主任檢察官、檢察長審核通過後，即以執行傳票命受刑人
    應於111年3月16日下午3時30分向臺灣臺東地方檢察署報到
    執行，執行傳票命令上並明確記明「因本件係5年內酒駕3犯
    以上案件，經審核不得易科罰金，當日將發監執行」，有「
    臺灣臺東地方檢察署刑案系統觀護終結原因表」、「臺灣臺
    東地方檢察署觀護人辦理易服社會勞動案件結案報告書」及
    「聲請易科罰金、易服社會勞動案件審查表」各1份存卷可
    查。本件檢察官不准受刑人先分期繳納易科罰金之執行指揮
    ，致受刑人應於111年3月16日當日即入監服刑(依該署111年
    度執再字第14號執行卷所附資料，執行檢察官後來又陸續通
    知受刑人應於111年5月18日下午3時30分報到，當日將發監
    執行)，顯屬重大剝奪受刑人人身自由之處分，且為廣義之
    刑事訴訟程序，應定位為司法行政處分，依前揭最高法院意
    旨，縱無行政程序法之適用，其裁量權之行使仍應符合高密
    度之正當法律程序，以保障受刑人憲法上之基本訴訟權利。
(三)本件受刑人所為之不法行為乃係飲酒後吐氣酒精濃度達0.25
    毫克以上而仍駕駛動力交通工具之罪，所為危及公眾交通安
    全，罔顧其他用路人之生命、財產安全，為現今社會所不容
    ，然易科罰金准否之執行，係刑事訴訟法賦予執行檢察官此
    項裁量，但受刑人所取得此種刑事訴訟法程序上「有以罰金
    代替短期自由刑執行之機會」之地位與資格，該資格乃屬一
    種值得法律保護之利益，是檢察官除考量受刑人犯罪之罪質
    ，對社會秩序有何危害？受刑人何以非執行宣告刑難收矯治
    之效？施以自由刑避免受刑人再犯之效果高低等因素而為合
    義務性之審酌、裁量，據以為得否准予易科罰金之決定，亦
    應針對受刑人之主張說明，乃至受刑人提出之釋明資料詳為
    具體論駁，期使受刑人了解本案不准易科罰金之所來由，確
    保公權力行使之透明、可受公評，藉以防止自由裁量之流於
    恣意。然查：
  1.受刑人目前身罹憂鬱症(臺北榮民總醫院臺東分院109年6月5
    日診斷證明書，本院卷第75頁)；頸椎後縱韌帶骨化、脊髓
    損傷致四肢乏力，無工作能力(臺灣基督長老教會馬偕醫療
    財團法人臺東馬偕紀念醫院【下稱臺東馬偕醫院】109年8月
    4日乙種診斷證明書，本院卷第67頁)；腰椎退化併脊髓腔狹
    窄，致雙腳麻痛、跛行，建議復健休養3個月(臺東馬偕醫院
    110年4月13日乙種診斷證明書，本院卷第69頁)；於111年2
    月11日因發燒、氣喘原因急診，診斷結果為左肺肺炎合併呼
    吸衰竭、糖尿病、高血壓，於同年月15日轉入普通病房，翌
    日出院等情(東基醫療財團法人臺東基督教醫院【下稱臺東
    基督教醫院】111年2月22日診斷證明書，本院卷第73頁)；
    攝護腺增大伴有下泌尿道症狀、原發性失眠症、糖尿病伴有
    腎臟病變、腰椎椎間盤疾患伴有脊髓病變、侷限症狀性癲癇
    及癲癇症後群伴有複雜型鬱症(復發、輕度)、胃食道逆性疾
    病未伴有食道炎、末梢血管疾病、屁股壓迫性潰瘍乙情(有
    衛生福利部臺東醫院111年3月10、14日開具之診斷證明書，
    本院卷第77、79頁）。且受刑人經臺東縣衛生局評估結果，
    符合長照失能需求等級第4級中度，自111年2月9日起至112
    年2月8日止(每12個月由照管專員進行複評)，由該局委由長
    照機構居服員照顧日常生活等情，亦有該局111年2月15日東
    衛長字第1110004608號函(附於111年度執聲他字第39號執行
    卷內)及○○○鍾妮穎於本院證述在卷(本院卷第58至59頁)。
  2.再依據110年度刑護勞字第3號觀護卷內資料顯示，受刑人自
    109年12月25日報到執行易服社會勞動開始，曾因軀幹(含胸
    部、腹部)、右上肢二度燒傷疾病(臺東基督教醫院109年12
    月25日診斷證明書、東和外科診所110年1月15日診斷證明書
    )；或右側肩部旋轉肌袖全層破裂，接受右側肩部旋轉肌袖
    修補手術，術後患肢不宜激烈活動及提重物至少3個月(臺東
    基督教醫院110年3月15日診斷證明書)，後於110年5月3日住
    院手術(同院110年5月4日診斷證明書)等，暫停執行2次，停
    止執行共計6月。
　3.則本件執行檢察官於聲請易科罰金、易服社會勞動案件審核
    表依據承辦書記官註記「受刑人5年內酒駕4犯(犯罪日期為1
    04.07.11、107.01.07、107.02.13、109.04.16)，本次酒測
    值為0.26MG/L，前履行社會勞動未完成(原因：常以病假為
    由不積極履行社會勞動，認有確不執行，所宣告之刑難收矯
    正之效或難以維持法秩序之事由，是否准予易科罰金，請核
    示。」等語，勾選「擬不准予易科罰金」，並批示事由：「
    5年內酒駕4犯，本次社勞未積極履行，應予入監」，並由主
    任檢察官、檢察長（主任檢察官代理）核閱蓋章。其中檢察
    官認定受刑人「社勞『未積極履行』」到案執行的態度，依據
    上開1、2所列受刑人於執行易服社會勞動期間(110年3月1日
    至111年8月31日)罹患疾病之情形，似與客觀情形不符(按受
    刑人恐怕已因身心健康之關係，執行社會勞動顯有困難，而
    非執行態度不佳)。
　4.再觀執行檢察官上開批示及臺灣臺東地方檢察署於111年3月
    4日東檢熙辛111執聲他0000000000號函覆受刑人「臺端所犯
    本件係5年內酒駕第4犯；且前聲請社會勞動未履行完成，屬
    刑法第41條第1項但書不准易科罰金之情形，傳喚當天將發
    監執行」而駁回受刑人之易科罰金聲請等內容來看(見111年
    度執聲他字第39號卷)，執此以觀，執行檢察官否准受刑人
    易科罰金之決定，係於未給予受刑人表示個人特殊事由之機
    會之情況下所為，已全然排除受刑人易科罰金之機會，揆諸
    前揭最高法院裁定意旨，關於執行之指揮顯與正當法律程序
    保障之宗旨相違，難謂無瑕疵可指。尤其是居服員鍾妮穎於
    本院證述：受刑人走路無法像正常人那樣，(111年)3月間有
    暈眩跌倒之情，在很多自理情況很糟糕等語(本院卷第58頁)
    ，則對本案受刑人而言，易科罰金是否確不能兼顧短期自由
    刑之弊，並達特別預防之效果，而有入監執行之必要，實難
    僅憑書面資料審查即得全面查知。且檢察官對於受刑人擔心
    其身心疾病狀況，入監後恐無法自理生活，無法及時獲得救
    助等節，亦未見其說明報到執行入監前，是否有評估措施，
    或法務部現有監所病舍有何設施，受刑人無須擔心入監後之
    生活等情，本件檢察官之執行指揮處分程序，實不符合正當
    法律程序之要求，自有明顯瑕疵，難認適法。
(四)抗告意旨以刑事處分不同於行政處分為由，指摘原裁定誤解
    正當法律程序之涵義云云，核與前揭最高法院意旨相悖，為
    無理由。至抗告意旨另引用最高法院103年度台抗字第616號
    裁定指摘原裁定參酌行政程序法規定有誤云云，惟觀諸該裁
    定意旨僅係重申刑事裁判執行之事項並無行政程序法相關規
    定之適用，惟並未說明檢察官就刑事裁判執行事項可忽視正
    當法律程序，況原裁定亦未直接適用行政程序法相關規定，
    則上開最高法院裁定與本件具體個案狀況即有不同，自不得
    比附援引。
五、綜上所述，檢察官所為不准受刑人易科罰金之執行指揮，屬
    重大剝奪受刑人人身自由之處分，檢察官未予受刑人有效陳
    述意見之機會，其作成指揮命令之程序即有明顯瑕疵，與憲
    法保障人權及訴訟權之宗旨有違，難認妥適。原裁定撤銷檢
    察官不准受刑人易科罰金之執行指揮處分，核無不當。檢察
    官抗告意旨指摘原裁定不當，均無理由，應予駁回。
據上論斷，依刑事訴訟法第四百十三條，裁定如主文。 　　
中　　華　　民　　國　　111 　年　　5 　　月　　30　　日
                  刑事庭審判長法  官  林慧英　　　　　
                              法  官  謝昀璉　　　　　
                              法  官  李水源
以上正本證明與原本無異。
本件不得再抗告。
中　　華　　民　　國　　111 　年　　5 　　月　　30　　日
　　　　　　　　　　　　　　　書記官  徐文彬